【裁判字號】    99,易,445
【裁判日期】    991215
【裁判案由】    詐欺
【裁判全文】
臺灣基隆地方法院刑事判決               99年度易字第445號
公  訴  人  臺灣基隆地方法院檢察署檢察官
被      告  葉彥奇
上列被告因詐欺案件，經檢察官聲請簡易判決處刑（99年度偵字
第2872號），本院認不宜逕以簡易判決處刑，經改依通常程序審
理後判決如下：
    主  文
葉彥奇無罪。
    理  由
一、聲請簡易判決處刑意旨略以：被告葉彥奇雖可預見提供自己
    帳戶予他人使用，可能因此供不法詐騙份子利用以詐術使他
    人將款項匯入後，再予提領使用，因而幫助他人從事詐欺取
    財之犯罪，竟基於幫助他人詐欺取財之不確定故意，於民國
    99 年5月14日下午1 時許，在基隆市火車站對面之速食店，
    將其所有之臺灣新光商業銀行永和分行帳戶（帳號：000000
    0000000 ，下稱新光銀行永和分行帳戶）存摺影本、提款卡
    及密碼，交給真實姓名年籍不詳之成年男子，該男子取得前
    開帳戶後，隨即轉交所屬之詐騙集團，該集團成員即於同日
    晚上9 時30分許，打電話向被害人翁孟琳偽稱為拍賣網站工
    作人員，並告知其先前在網站上購物時，因簽收單黏貼成分
    期付款形式，因此必須撤銷該分期付款，並要求翁孟琳至提
    款機操作，事實上該操作內容為轉帳至前開帳戶，翁孟琳因
    而陷於錯誤，依指示至提款機操作後，轉帳新臺幣（下同）
    28,650元至前開帳戶，詐騙集團成員得款後立即將款項提領
    一空。嗣經翁孟琳報警處理後，始循線查悉上情，因認被告
    涉犯刑法第30條第1項、第339條第1 項之幫助詐欺取財罪嫌
    。
二、按犯罪事實應依證據認定之，無證據不得認定犯罪事實；又
    不能證明被告犯罪者應諭知無罪之判決，刑事訴訟法第154
    條第2 項、第301 條第1 項前段分別定有明文。復按事實之
    認定，應憑證據，如未能發現相當證據，或證據不足以證明
    ，自不能以推測或擬制之方法，以為裁判基礎；又認定犯罪
    事實所憑之證據，雖不以直接證據為限，間接證據亦包括在
    內，然而無論直接或間接證據，其為訴訟上之證明，須於通
    常一般之人均不致有所懷疑，而得確信其為真實之程度者，
    始得據為有罪之認定。再按刑事訴訟法第161 條已於91年2
    月8 日修正公布，其第1 項規定：檢察官就被告犯罪事實，
    應負舉證責任，並指出證明之方法。因此，檢察官對於起訴
    之犯罪事實，應負提出證據及說服法院之實質舉證責任。倘
    其所提出之證據，不足為被告有罪之積極證明，或其指出證
    明之方法，無從說服法院以形成被告有罪之心證，基於無罪
    推定之原則，自應為被告無罪判決之諭知。末按刑法關於犯
    罪之故意，係採希望主義，不但直接故意，須犯人對於構成
    犯罪之事實具備明知及有意使其發生之兩個要件，即間接故
    意，亦須犯人對於構成犯罪之事實預見其發生，且其發生不
    違背犯人本意始成立（最高法院40年台上字第86號、76年台
    上字第4986號、92年台上字第128 號、22年上字第4229號判
    例意旨參照）。
三、按被告以外之人於審判外之陳述，雖不符前四條之規定，而
    經當事人於審判程序同意作為證據，法院審酌該言詞陳述或
    書面陳述作成時之情況，認為適當者，亦得為證據。當事人
    、代理人或辯護人於法院調查證據時，知有第159 條第1 項
    不得為證據之情形，而未於言詞辯論終結前聲明異議者，視
    為有前項之同意。刑事訴訟法第159 條之5 定有明文。經查
    ，本件判決以下所引用被告以外之人於審判外之言詞或書面
    陳述，性質上雖屬傳聞證據，惟經本院審理時予以提示並告
    以要旨，公訴人及被告均未於言詞辯論終結前聲明異議，依
    刑事訴訟法第159 條之5 規定，自應例外賦予其證據適格之
    地位，而認其具有證據能力。
四、本件公訴人認被告葉彥奇涉犯刑法第30條第1 項、第339 條
    第1 項幫助詐欺取財罪嫌，主要係以被告之供述、證人即被
    害人翁孟琳之證言（見偵卷第13-14 頁、第15-16 頁）、翁
    孟琳轉帳之中國信託自動櫃員機交易明細表（見偵卷第22頁
    ）、被告開立之新光銀行永和分行帳戶之存款業務往來申請
    書、印鑑卡、客戶基本資料及帳戶資料、存摺存款對帳單及
    存款帳戶存提交易明細查詢明細表（見偵卷第31-41 頁）等
    為主要論據。訊據被告固坦承確如檢察官聲請簡易判決處刑
    意旨所指，將所開立之新光銀行永和分行帳戶存摺影本、提
    款卡及密碼，交給真實姓名年籍不詳之成年男子之事實，然
    堅詞否認有何幫助詐欺取財之犯意，辯稱：我因失業1 個多
    月都找不到工作，後來看到自由時報登載「早晚班接送人員
    ，日薪3500，月休8 天，享健保、三節獎金、福利佳，無經
    驗可，可借支、男女不拘，0000000000」之徵才廣告，乃以
    所使用之0000000000號行動電話撥打報載聯絡電話，與該行
    動電話持用人聯絡，接電話之人自稱林經理，林經理在電話
    中稱工作內容係載送小姐到飯店，飯店會匯款至帳戶，所以
    要我提供帳戶存摺封面影本、提款卡及密碼，測試我的信用
    好不好，如果信用良好，飯店匯款後，於當日下班即將錢領
    出來交給公司，這樣我才能當天領工作的薪資，所以我才依
    指示於99年5月14日下午1時許，前往基隆市火車站前之漢堡
    王速食店，將所設立之新光銀行永和分行帳戶存摺影本、提
    款卡及密碼，交予真實姓名不詳之人，其不知取得其帳戶資
    料之人將之持以詐騙他人，其係遭受詐騙而交付前揭帳戶資
    料，並無幫詐騙集團詐取他人財物之故意等語。
五、經查：
  (一)被告如聲請簡易判決處刑書意旨所指，將所開立之新光銀行
    永和分行帳戶存摺影本、提款卡及密碼交予真實姓名不詳之
    人，嗣上開帳戶資料遭詐騙集團利用作為向被害人翁孟琳詐
    欺取財之入帳帳戶，而被害人翁孟琳於遭詐騙集團成員施以
    如聲請簡易判決處刑意旨所指之詐術後，陷於錯誤，將自己
    之存款28,650元轉帳至被告前揭帳戶等情，固為被告所不爭
    執，且據證人即被害人翁孟琳證述在卷，並有被害人翁孟琳
    轉帳之中國信託自動櫃員機交易明細表、被告開立之新光銀
    行永和分行帳戶之存款業務往來申請書、印鑑卡、客戶基本
    資料及帳戶資料、存摺存款對帳單及存款帳戶存提交易明細
    查詢明細表等件各1份在卷可憑。
  (二)刑事法上幫助犯之成立須客觀上有幫助行為，主觀上有幫助
    故意，即行為人知他人係實施犯罪，且認識其行為將足以就
    他人所實施之犯罪發生助力為要件，若其行為雖在外觀上有
    對他人犯罪施以助力，然其對正犯之犯罪行為並無認識，即
    屬欠缺幫助故意，自難論以幫助犯。而提供自己帳戶予他人
    之原因非一，蓄意犯罪者固然不少，因被騙、遺失而成為被
    害人之情形，亦所在多有，非必然出於幫助他人實施犯罪之
    故意，是提供帳戶之人是否成立犯罪，自應依證據證明之。
    從而，被告固將其開立之新光銀行永和分行帳戶之提款卡及
    提款卡密碼交付予真實姓名年籍不詳之人，致詐騙集團成員
    得以持之為詐騙被害人翁孟琳之工具，然被告於交付系爭帳
    戶資料時，有無容任他人使用而為幫助詐欺之犯意，檢察官
    自仍應舉出證據證明之，尚難逕以被告交付上開帳戶資料予
    他人之客觀事實推認之。而查：
    1.被告辯稱因失業1 個多月都找不到工作，後來看到自由時
      報登載「早晚班接送人員，日薪3500，月休8 天，享健保
      、三節獎金、福利佳，無經驗可，可借支、男女不拘，00
      00000000」之徵才廣告，乃以所使用之0000000000號行動
      電話撥打報載聯絡電話，與該行動電話持用人聯絡，接電
      話之人自稱林經理，林經理在電話中稱工作內容係載送小
      姐到飯店，飯店會匯款至帳戶，所以要其提供帳戶存摺封
      面影本、提款卡及密碼，測試其信用好不好，如果信用良
      好，飯店匯款後，於當日下班即將錢領出來交給公司，這
      樣其才能當天領工作的薪資等情，有99年5 月14日自由時
      報廣告影本1 份、「0000000000」行動電話門號台灣大哥
      大雙向通聯資料查詢1 份在卷可憑，堪信為真實（另案被
      告盧永偉亦因觀看同上內容之自由時報，而交出帳戶資料
      ，嗣帳戶遭詐騙集團利用為入帳帳戶，案經臺灣基隆地方
      法院檢察署檢察官偵查後，以99年度偵字第3017號為緩起
      訴處分）。
    2.被告為順利求得工作，經素不相識之人以工作所需為由，
      要求被告提供帳戶資料，竟未多加質問、亦未察覺此間不
      合理之處，即擅予提供，固與一般人所會採取之應對措施
      有所落差，然上開以一般常人智識程度及社會經驗可能判
      別其中有詐之推論，並不能排除另有因需錢孔急，而失去
      警覺之人，此由本院承辦相類似案件所已知，大多數看報
      紙應徵工作者，多係觀看自由時報，工作內容都是司機載
      送小姐或貨物，不需其他技能，且多數係日領高達2 、3
      仟元之薪資，以此方式引誘經濟困難又缺乏謀生技能之人
      ，更可明瞭刊登該等內容廣告之人，確係利用需錢孔急之
      人之急迫狀態，以遂其取得金融機構帳戶資料之目的。況
      近來因人頭帳戶取得困難，詐騙集團成員為取得人頭帳戶
      ，或以高價收購，或以詐騙方式取得，欺罔方式千變萬化
      ，且若一般人會因詐騙集團成員言詞相誘而陷於錯誤，進
      而交付鉅額財物，則金融帳戶之持有人因相同原因陷於錯
      誤，並交付存摺、提款卡洵有可能，自不能以吾等客觀常
      人智識經驗為基準，遽而推論被告必具相同警覺程度，而
      對「構成犯罪之事實必有預見」，此參諸一般人對於社會
      事物之警覺性或風險評估，常因人而異，且與受教程度、
      從事之職業、心智是否成熟，並無必然之關連，且觀諸詐
      騙集團之詐騙手法，經政府大力宣導及媒體大幅報導後，
      猶恆見高級知識分子受騙，益明此理。況本院現審理中之
      99年度易字第463 號被告黃尉哲等詐欺案件，黃尉哲所屬
      詐騙集團確係以刊登廣告徵才為名目，實則詐騙被害人勾
      寶玉等人帳戶資料（見臺灣基隆地方法院檢察署以99年度
      偵字第2100號、第3580號起訴書），另本院承辦99年度簡
      上字第71號被告黃琍禎幫助詐欺取財案件，黃琍禎同因應
      徵工作而交付金融機構帳戶資料予真實姓名年籍不詳之人
      ，黃琍禎發覺後乃報警處理，經警循黃琍禎提供與詐騙集
      團聯絡之電話資料，果破獲該詐騙集團，嗣查獲員警及檢
      察官均認黃琍禎確係因應徵工作而遭詐騙集團詐取金融機
      構帳戶資料（黃琍禎經本院判決無罪，見本院99年度簡上
      字第71號判決、臺灣基隆地方法院檢察署98年度偵字第50
      08號起訴書），足見詐騙集團為免應徵工作者或亟需辦理
      貸款者識破其等為詐騙集團，因而拒絕提供存摺帳戶資料
      ，乃費心巧立各種名目以取得他人帳戶資料，且益見詐騙
      集團確有以詐欺方式取得他人帳戶資料之情形，故而被告
      辯稱因遭受詐騙而交付帳戶存簿、金融卡及密碼，並無幫
      助詐騙集團詐取他人財物之故意等語，即非全然無稽。
六、綜上所述，被告開立之新光銀行永和分行帳戶雖遭詐騙集團
    利用作為詐欺取財之入帳帳戶，然被告上開帳戶存摺影本、
    提款卡及密碼予詐騙集團所屬成員，既係因誤信為工作之需
    而交付，難認被告對於交付之帳戶資料將遭詐騙集團使用作
    為行騙之工具有所認識，則被告有無提供上開帳戶供他人為
    詐欺取財使用之動機與目的，即有合理懷疑存在。檢察官所
    舉之證據，尚無法證明被告確有幫助詐欺取財之犯意，且本
    院綜合檢察官所提出之證據及卷內之所有直接及間接證據後
    ，認為尚無法達到令通常一般之人均不致於有所懷疑，而得
    確信被告確有檢察官所指上開幫助詐欺取財之犯行。此外，
    復查無其他積極之證據，足資證明被告確有上開幫助詐欺取
    財之犯行，揆諸首揭法條及判例、判決意旨，應認不能證明
    被告犯罪，依法應為被告無罪之諭知。
七、檢察官聲請簡易判決處刑之案件，經法院認為有第451 條之
    1 第4 項但書之情形者，應適用通常程序審判之，刑事訴訟
    法第452 條定有明文。如前所述，本案既不能證明被告犯罪
    ，核有刑事訴訟法第451 條之1 第4 項第3 款之情形，不能
    依簡易程序處刑，爰裁定改依通常程序審判，附此敘明。
據上論斷，應依刑事訴訟法第452 條、第301 條第1 項前段，判
決如主文。
本案經檢察官李辛茹到庭執行職務。
中    華    民    國    99    年    12    月    15    日
                  刑事第二庭審判長法  官  王福康
                                  法  官  羅貞元
                                  法  官  劉桂金
以上正本證明與原本無異。
如不服本判決應於收受送達後10日內向本院提出上訴書狀，並應
敘述具體理由；其未敘述上訴理由者，應於上訴期間屆滿後20日
內向本院補提理由書(均須按他造當事人之人數附繕本)「切勿逕
送上級法院」。
中    華    民    國    99    年    12    月    15    日
                                  書記官  劉如純

司法院資訊處製作；財團法人民間司法改革基金會備份。
